【裁判字號】    92,再易,19
【裁判日期】    920623
【裁判案由】    再審之訴
【裁判全文】
臺灣臺北地方法院民事判決                         九十二年度再易字第一九號
    再審原告  乙○○
    再審被告  甲○○
右當事人間請求確認本票債權不存在事件，再審原告對於本院九十年度簡上字第三０
五號確定判決提起再審之訴，本院判決如左：
    主      文
再審之訴駁回。
再審訴訟費用由再審原告負擔。
    事實及理由
甲、程序方面：按提起民事再審之訴，應自判決確定時起三十日之不變期間內為之，
    此觀民事訴訟法第五百條第一項及第二項之規定自明。又對於第二審判決於上訴
    期間內提起上訴，其上訴因不合法而被以裁定駁回確定者，其對於該判決提起再
    審之訴之不變期間，自駁回上訴之裁定確定時起算。（最高法院八十六年度台抗
    字第三五二號裁定）本件再審原告於民國九十一年十一月二十六日收受本院九十
    年度簡上字第三０五號判決，於法定期間逕向最高法院提起上訴，經本院以其上
    訴未繳裁判費不合法裁定駁回上訴，再審原告於九十二年一月十七收受前開駁回
    之裁定後，乃於三十日內之九十二年二月十三日提起本件再審之訴，核前揭說明
    ，未逾民事訴訟法第五百條第一項及第二項再審期間，核先敘明。
乙、實體方面：
一、本件再審原告起訴主張：（一）再審原告於原審九十一年九月十日上午十一時二
    十分到院行準備程序後，法院並未諭知下次應到庭之期日，其後亦未接獲任何言
    詞辯論之通知，原審准再審被告之聲請，由其一造辯論而為判決，即有適法規顯
    有錯誤之違法（民事訴訟法第四百三十三條之三）。（二）再審被告對於再審原
    告收受房屋買賣價金三百五十八萬元之利息一百四十三萬零二千元（以週年利率
    百分之五計算八年利息）部分未為主張，原審卻對於此當事人未聲明之利益率歸
    於再審原告並予以斟酌採認，明顯違反民事訴訟法第三百八十八條之規定及最高
    法院四十七年台上字第四三０號判例意旨。（三）利息以原本之債權存在為前提
    ，原審既認再審原告依約沒收再審被告之妻洪周盆所給付之前金三百五十八萬元
    為合法，再審原告對於再審被告即無返還之義務，原審卻認再審原告受有形式上
    之利息利益一百四十三萬二千元，即有違民事訴訟法二百二十二條不得違背論理
    法則、經驗法則之規定。退而言之，如此利息加計無誤，則本民事訴訟法第二百
    二十二條第三項之旨，則因再審被告洪周盆無故違反房地買賣契約，致再審原告
    之房地受有跌價損失二百五十萬元，亦應加計利息，原審就此之論述卻付之厥如
    。另再審被告占有再審原告房地使用至今九十二年二月份止應是共九年八月之使
    用利益，如以月租金二萬五千元計算，亦應有二百七十五萬元，基於原審加計利
    息之理，對此部分亦應計算審酌，故原審就此事實之認定即顯有違背論理及經驗
    法則。（四）依再審原告與再被告之妻於八十二年六月四日所訂立之買賣契約中
    即明文約定合作金庫之貸款本息，於八十二年六月七日以後即應由再審被告之妻
    負責繳納，原審忽略此項約定，認定再審原告繳納合作金庫之貸款義務係基於八
    十年十月間再審原告向合作金庫借款所生，借款當時系爭買賣契約尚未成立，故
    而不得謂其繳納該貸款之義務，係因被再審被告及其妻未履行協議所致，此證據
    之認定即明顯有違論理法則適用法規不當之處等語。本件未經言詞辯論，故再審
    被告未以言詞或書狀作何聲明或陳述。
二、按再審之訴顯無再審理由者，得不經言詞辯論，以判決駁回之。當事人已依上訴
    主張其事由或知其事由而不為主張者，不得以再審之訴對於確定終局判決聲明不
    服，民事訴訟法第五百零二條第二項、第四百九十六條第一項但書分別定有明文
    。又「民事訴訟法第四百九十六條第一項第一款所謂適用法規顯有錯誤者，係指
    確定判決所適用之法規顯然不合於法律規定，或顯然違反司法院現尚有效之大法
    官會議解釋及最高法院判例，而顯然影響裁判之情形，不包括漏未斟酌證據，及
    判決不備理由之情形在內。」（最高法院六十年台再字第一七○號、六十三年台
    上字第八○八號判例及司法院大法官會議釋字第一七七號解釋可資參照）。又按
    「事實之真偽，應由事實審法院斟酌辯論意旨及調查證據之結果，依自由心證判
    斷之，苟其判斷並不違背法令，即不許當事人以空言指摘。（最高法院二十一年
    度上字第一四０六號判例參照）；再按「民事訴訟法第四百九十七條所稱足以影
    響於判決之重要證物漏未斟酌者，係指前第二審言詞辯論終結前，已經存在並經
    當事人提出之證物，第二審未認為不必要卻略未調查，或已為調查而未就其調查
    結果加以判斷者而言，若已依法在判決理由項下說明該項證物係不必要或有不足
    採信之情形，或縱經斟酌亦與確定判決無影響者，仍不得據為本條之再審理由」
    。末按「再審之訴，必須主張原確定判決有民事訴訟法第四百九十六條、或第四
    百九十七條之情形，以為理由時，始為合法。」；且「提起再審之訴，應依民事
    訴訟法第五百零一條第一項第四款表明再審理由，及關於再審理由並遵守不變期
    間之證據，此為必須具備之程式。所謂表明再審理由，必須指明確定判決有何合
    於民事訴訟法第四百九十六條或第四百九十七條所列法定再審事由之具體情事始
    為相當。未合法表明再審事由，即為無再審之事由，性質上無庸命其補正」（最
    高法院六十年臺抗字第五三八號、六十一年臺再字第一三七號判例意旨參照）。
三、原審九十一年十月三十一日言詞辯論期日之通知，已於九十一年十月十四日送達
    再審原告乙○○原審訴訟代理人謝恩華律師台北市○○○路○段一六二號十樓之
    二地址，有卷附送達證書可憑，依民事訴訟法第一百三十二條前項，原審之送達
    即屬合法。再審原告主張其未收送達云云，顯與事實不符。前開送達既合於民事
    訴訟法之規定，再審原告於相當時期受合法通知未到場，原審依再審被告之聲請
    由其一造辯論而為判決，與民事訴訟法第三百八十六條規定並無不合，原審此部
    分程序處理核無違誤。
四、按契約解除時，當事人之一方受領之給付為金錢者，依民法第二百五十九條第二
    款規定，當然應附加「自受領時」起之利息償還他方。此項自受領時起所附加償
    還之利息，係屬於契約解除時，方得併同原給付之金錢（本金）為請求之回復原
    狀方法。又民法第二百十三條第二項所謂：「因回復原狀而應給付金錢者，自損
    害發生時起，加給利息」，係指如金錢被侵奪者，回復原狀即應給付金錢者而言
    ，至於以金錢代替回復原狀之情形，則無適用之餘地。此有最高法院八十八年度
    台上字第一一二號以及七十八年度台上字第二三三四號判決可參。本件緣於再審
    被告為擔保其妻洪周盆履行與再審原告間房地買賣契約，遂於八十八年六月二十
    二日與再審原告達成協議，並簽發票面金額新臺幣（下同）三百萬元，到期日為
    八十八年八月二十二日，票號為0000000號之本票一紙（以下稱為系爭本
    票）以為擔保。而系爭本票基礎原因事實之房地買賣契約，已由再審原告於臺灣
    板橋地院八十九年度訴字第六七八號遷讓房屋事件第一審審理時合法解除，再審
    原告得依民法第二百五十九條回復原狀之規定，請求再審被告之妻洪周盆返還房
    地，而再審被告之洪周盆已依約繳交之房地款三百五十八萬元、代繳利息一百三
    十八萬以及經再審原告強制執行得款五萬二千三百九十九元共五百零一萬二千三
    百九十元，並再審原告自八十二年起至九十年止八年間受有三百五十八萬元利息
    之利益，以週年利率百分之五計算為一百四十三萬二千元，共計六百四十四萬四
    千三百九十元，經扣抵再審原告自八十二年起交付房地予洪周盆使用之相當於租
    金之利益二百四十二萬五千元，以及房地跌價之損失二百五十八萬元，尚餘一百
    四十三萬九千三百九十元，故依買賣契約解除後之回復原狀法律關係，再審原告
    尚應返還洪周盆一百四十三萬九千三百九十元，洪周盆則毋須給付再審原告任何
    款項，此為臺灣高等法院九十年度上易字第三號所確定之事實，亦經再審被告於
    原審九十年十二月十三日民事陳報狀陳述甚明，故就再審原告受領房地買賣價金
    三百五十八萬元之利息一百四十三萬二千元應計入洪周盆得主張之金額等情，再
    審被告已經於原審提出，再審原告執此主張原審判決計入前開金額為斟酌當事人
    所未提出之事實及證據，違反民事訴訟法第三百八十八條之規定以及最高法院四
    十七年度台上字第四三０號判例云云，諉無足採。又原審本於民法第二百五十九
    條第二款回復原狀之規定：「受領之給付為金錢者，應附加自受領時起之利息。
    」，加計再審原告受領買賣價金之利息，另再審原告主張房地跌價之損失以及房
    屋使用之利益，則屬於以金錢代替回復原狀之情形，並非給付金錢之返還，依前
    述法律見解，自不得列計利息，原審此部分判斷均合於法律規定，與論理法則及
    經驗法則無違，再審原告此部分指摘，顯無理由。
五、另契約解除時當事人雙方回復原狀之義務，民法第二百五十九條定有明文。再審
    被告之妻洪周盆依房地買賣契約買賣不動產標示部之附註，固負有繳納八十二年
    六月七日以後房地貸款利息之義務，但於解除房地買賣契約後，買賣雙方之權利
    義務即應回復至未訂定房地買賣契約之原狀，房地貸款之利息回復由再審原告負
    擔繳納義務。此不惟回復原狀之當然結果，而且設如再審原告一方面可向洪周盆
    主張占有房屋之不當得利以及房屋跌價之損失，另一方面又可以請求洪周盆給付
    房地貸款利息，將造成再審原告雙重得利之結果，顯失公平，故再審原告執此主
    張原審判決故意忽略房地買賣契約約定，對證據事實之認定即明顯有違論理法則
    之適用法規不當，亦顯無理由。
六、綜上所述，本件再審原告以上開事由指摘原確定判決有民事訴訟法第四百九十六
    條第一項第一款適用法規顯有錯誤之再審事由，顯無理由。本院爰不經言詞辯論
    ，逕依民事訴訟法第五百零二條第二項規定予以駁回。
七、訴訟費用負擔之依據：民事訴訟法第七十八條，判決如主文。
中      華      民      國    九十二    年      六      月    二十三    日
                                      民事第五庭
                                                審判長法      官  吳青蓉
                                                      法      官  羅富美
                                                      法      官  張松鈞
右為正本係照原本作成
本判決不得上訴
中      華      民      國    九十二    年      六      月    二十三    日
                                                      法院書記官  黃媚鵑


司法院資訊處製作；財團法人民間司法改革基金會備份。
